臺灣士林地方法院刑事判決
111年度易字第54號
公  訴  人  臺灣士林地方檢察署檢察官
被      告  謝家靖


上列被告因妨害名譽案件，經檢察官提起公訴（110年度偵字第9
691號、110年度偵字第21218號），本院判決如下：
    主  文
謝家靖無罪。
    事  實
一、公訴意旨略以：被告謝家靖曾就讀國立中興大學物理學系，
    現就讀國立臺灣大學(下稱台大)生醫電子與資訊學研究所，
    卻有下列犯行：(一)因不滿國立中興大學中文系教授羅秀美
    （提出告訴時為副教授）處理某謝姓女學生意圖輕生事件（
    相關資料詳卷）的過程，於附表編號1、2之時間，以附表編
    號1、2所示之文字內容公然侮辱及誹謗羅秀美。(二)因案外
    人黃泰源轉貼一篇「女大生控台大教授性侵！3聯單真相曝
    」之新聞報導，與周禮邦對報導內容意見不同，於附表編號
    3之時間，以附表編號3所示之文字內容公然侮辱周禮邦。案
    經羅秀美訴由新竹市警察局第三分局及周禮邦訴由新北市政
    府警察局中和分局，因認被告謝家靖就附表編號1、2所為犯
    行係犯刑法第309條第1項之公然侮辱及第310條第2項之加重
    誹謗等罪嫌，所附表編號3為係犯刑法第309條第1項之公然
    侮辱等罪嫌。
二、按傳聞法則之設，係為保障被告之反對詰問權，故於無罪判
    決，縱然法院採用無具證據能力之證據，作為判斷依據，對
    於被告而言，既無不利益，自毋庸贅述所依憑之證據資料究
    竟有無證據能力，以符合判決精簡原則之要求(最高法院104
    年度台上字第1374號判決意旨可參)。是被告既經本院認定
    犯罪不能證明（詳後述），揆諸上開說明，即不再論述本判
    決以下所援引傳聞證據之證據能力，合先敘明。　　　
三、公訴人起訴意旨認被告就如附表編號1、2及附表編號3所示
    行為涉犯公然侮辱、加重誹謗犯行，無非以被告之供述、告
    訴人羅秀美、周禮邦之指訴、告訴人羅秀美提供之Dcard網
    站相關截圖、臉書「興大商品市集」社團相關截圖各1份、
    與告訴人周禮邦提供之臉書「NTU台大學生交流板」社團截
    圖1份等為主要論據。訊據被告謝家靖於本院準備、審理程
    序中固坦承於前開時間，有在附表編號1所示之Dcard、附表
    編號2臉書「興大商品市集」社團、附表編號3臉書「NTU台
    大學生交流板」社團等網站上發表上開如附表編號1、2、3
    所示之言論，惟堅決否認有誹謗、妨害名譽等犯行，辯稱：
    附表編號1所示「我們一起思索怎麼改變現況吧」這篇是在
    敘述伊當時就讀中興大學時，同校中文系謝姓女同學受到告
    訴人羅秀美在授課課堂上言詞霸凌因而自殺未遂，因為她自
    殺未遂，本篇文章在討論班導師羅秀美後續處置的問題，該
    篇文章就是在講告訴人羅秀美及謝同學所發生的事情，伊在
    該文章下所為留言，另附表編號2所示之言詞時，當時伊雖
    已自中興大學畢業，就讀台大生醫電子與資訊學研究所期間
    ，為其與該案相關之謝姓被害人間聯繫時，就該事件內容及
    告訴人羅秀美表示之看法，均屬於可受公評之事，而為合理
    之評論。附表編號3所示言論，是當時台大內某系教授與女
    學生發生性騷擾事件糾紛，適案外人黃泰源轉貼一篇文章表
    示就該事件之看法，告訴人周禮邦就該篇文章留言評論，伊
    認為告訴人周禮邦該篇留言有所偏頗該名教授，故就告訴人
    周禮邦該篇留言表示意見，所稱無腦係指是泛指無須經過思
    考的事物，伊是為了公眾利益而討論此事，亦屬於可受公評
    之事，而為合理之評論等語。
四、按犯罪事實應依證據認定之，無證據不得認定犯罪事實；又
    不能證明被告犯罪者，應諭知無罪之判決，刑事訴訟法第15
    4條第2項、第301條第1項分別定有明文。再檢察官對於起訴
    之犯罪事實，應負提出證據及說服之實質舉證責任。倘其所
    提出之證據，不足為被告有罪之積極證明，或其指出證明之
    方法，無從說服法院以形成被告有罪之心證者，基於無罪推
    定之原則，自應為被告無罪判決之諭知（刑事訴訟法第161
    條第1項、刑事妥速審判法第6條、最高法院92年台上字第12
    8號判決參照）。次按言論自由為人民之基本權利，憲法第1
    1條有明文保障，國家應給予最大限度之維護，俾其實現自
    我、溝通意見、追求真理及監督各種政治或社會活動之功能
    得以發揮。惟為兼顧對個人名譽、隱私及公共利益之保護，
    法律尚非不得對言論自由依其傳播方式為合理之限制。刑法
    第310條第1項及第2項之誹謗罪規定，係為保護個人法益而
    設；至同條第3項前段規定「對誹謗之事，能證明其為真實
    者，不罰」，係對所為言論內容與事實相符者之保障，然非
    謂指摘或傳述誹謗事項之行為人，必須自行證明其言論內容
    確屬真實，始能免於刑責；若依行為人所提證據資料，足認
    行為人有相當理由確信其所言為真實者，即不能以誹謗罪之
    刑責相繩。又刑法第311條規定：「以善意發表言論，而有
    左列情形之一者，不罰：一、因自衛、自辯或保護合法之利
    益者。二、公務員因職務而報告者。三、對於可受公評之事
    ，而為適當之評論者。四、對於中央及地方之會議或法院或
    公眾集會之記事，而為適當之載述者。」，此係法律就誹謗
    罪特設之阻卻違法事由，目的即在維護善意發表意見之自由
    ，亦不生牴觸憲法問題，司法院大法官會議釋字第509號著
    有解釋。易言之，該指摘或傳述誹謗事項之行為人，證明其
    言論內容是否真實，其證明強度不必達到客觀之真實，透過
    「實質（真正）惡意原則」之檢驗，只要認行為人於發表言
    論時並非明知所言非真實而故意捏造虛偽事實，或並非因重
    大過失或輕率而未探究所言是否為真實致其陳述與事實不符
    ，皆排除於第310 條之處罰範圍外，認行為人不負相關刑責
    。因此，行為人就其指摘或傳述非涉及私德而與公共利益有
    關之事項，雖不能證明言論內容為真實，但依其所憑之證據
    資料，認為行為人有相當理由確信其為真實，即主觀上有確
    信「所指摘或傳述之事為真實」之認識，即欠缺故意，不能
    以誹謗罪之刑責相繩。又刑法第311 條係關於「意見表達」
    或對於事物之「評論」，所設之阻卻違法事由，目的在維護
    善意發表意見之自由；針對特定事項，依個人價值判斷所提
    出之主觀意見、評論或批判，此種意見表達，須符合該條第
    3 款「以善意發表言論，對於可受公評之事為適當評論」，
    即所謂「合理評論原則」之規定，始得據以阻卻違法。易言
    之，憲法對於「事實陳述」之言論，係透過「實質（真正）
    惡意原則」予以保障，對於「意見表達」之言論，則透過「
    合理評論原則」，亦即「以善意發表言論，對於可受公評之
    事為適當評論」之誹謗罪阻卻違法事由，賦與絕對保障。在
    民主多元社會，對於可受公評之事，即使施以尖酸刻薄之評
    論，仍應受憲法言論自由之保障。然而，於言論內容混雜事
    實陳述及意見表達之情形，即言論以某項事實為基礎，進而
    表達個人意見者，應以該事實為真實，或雖非真實，然已盡
    合理查證義務，始受言論自由之保障。且合理查證義務並非
    以行為人有合理查證言論之真實性為已足，尚須行為人經合
    理查證後，有相當理由確信言論內容為真實者，始得認為符
    合上開司法院釋字第509 號解釋揭櫫合理查證義務之意旨。
    末按刑法上之公然侮辱罪所保護之法益，為個人經營社會群
    體生活之人格評價不受不當之惡意詆毀，而非保護個人不因
    他人之言語表達在精神上、心理上感到難堪或不快，故行為
    人所為客觀上對他人負面評價之言詞或舉動等，縱足以造成
    該人之難堪或不快，仍須探究行為人與被害人之性別、年齡
    、職業等個人條件外，亦應著重行為人與被害人間之關係、
    行為時之客觀情狀或語言使用習慣等事項，依社會一般人對
    於語言使用之認知，進行客觀之綜合評價，就所為之用語、
    語氣、情境、內容及連接之前後文句統整觀察，不能無視言
    論之整體脈絡及外在語境，僅著眼於特定之用語文字斷章取
    義，更非單依被害人主觀上之感情率爾論斷。故針對具體事
    實，依個人價值判斷提出主觀且與事實有關連的意見或評論
    ，屬主觀之價值判斷，並無所謂真實與否，在民主多元社會
    各種價值判斷皆應容許，不應有何者正確或何者錯誤而運用
    公權力加以鼓勵或禁制之現象，僅能經由言論之自由市場機
    制，使真理愈辯愈明而達去蕪存菁之效果。是對於政治或社
    會活動之意見或評論，縱使尖酸刻薄，批評內容足令被批評
    者感到不快或影響其名譽，亦應基於權衡維護言論自由以促
    進政治民主及社會健全發展，與個人名譽損害程度兩相衡量
    ，前者顯然有較高之價值，而應受憲法之保障，而不在公然
    侮辱罪之處罰範圍。
五、本院經查：　　
  ⒈附表編號1、2部分：　　
　㈠告訴人羅秀美時任國立中興大學中文系副授，並擔任民國108
    年度進修部三年級導師，108年11月中旬某日其班上某謝姓
    女學生因故輕生未遂，於該事件發生後之同年11月中某日，
    告訴人羅秀美在其班上宣導防範自殺觀念、舉出案例並加強
    心理輔導等，該謝姓學生認為告訴人羅秀美於宣導過程中某
    些言論對其霸凌而生憤怒、紛爭(下稱系爭事件)，遂引發校
    內外多數人議論，中興大學及中文系乃先後出面介入協調、
    處理，於110年1月15日，該校中文系發表聲明，說明處理過
    程略以：「㊀於110年1月3日晚上該校中文系系主任允諾下學
    期中國文學史由主任代為授課，導師職務(指告訴人羅秀美)
    則由系主任陪同參與，期末考試亦由系主任代為監考，避免
    發生衝突。㊁系主任又於1月10日邀集諮商中心主任、心輔老
    師、夜問部助教、授課教師(指告訴人羅秀美) 、當事同學
    及其家長參與協調會，交換對課程的建議，和了解學生的需
    求，雖然授課教師和當事同學、家長之問並無交集，但大致
    來說，尚能體諒彼此難處，當事同學亦致赠授課教師一本有
    關憂鬱症的繪本，期待授課教師能夠更理解有此困擾的人。
    因此雙方皆能接受108第2學期更換中國文學史授課教師，另
    由系主任協助該師的導師職務(指告訴人羅秀美)。此事於此
    已處理完畢。㊂之後，本系仍持續關注該同學之身心健康和
    修課權益，學習皆能步上軌道，另外，也留意該位授課教師
    下學期的授課情形，亦檢覈108學年度第2學期該位教師之課
    程回饋，學生皆正面背定授課教師之付出，反映授課情形良
    好。該位教師之前曾積極輔導憂鬱症的同學，家長迄今仍心
    懷感激與該教師保持聯繫，家長並說明若有需要，願為老師
    作證她對學生的關懷。」等語。期間，適某人於108年12月3
    0日16時在Dcard網站上貼出標題「我們一起思索怎麼改變現
    況吧」文章，就系爭事件發表評論，該校多數同學紛紛在該
    篇文章下留言表示意見，被告謝家靖亦於同日17時57分許在
    該貼文下留言：「學校老師本來就有分教學跟研究跟行政，
    這種制度都已經實施幾十年了，這不是一點屁用都沒有，額
    外實習更是空談，要誰去幫《教授》們上課，那個教授會覺得
    別人有資格教自己，制度再怎麼理想都有這種垃圾存在這種
    錯誤是中興學生一條一條的命去填的這種垃圾趕出去就是了
    不用站在他的立場想一堆什麼他也不是有意的、不要霸凌他
    之類的毛不然還想填幾條人命才爽？那個垃圾老師到現在還
    在矢口否認自己講過的話還要受害學生給老師機會不要毀了
    他簡直笑話」等語之言論( 下稱系爭留言)。另於110年10月
    22日前某日，該謝姓女同學在臉書興大市集社團內以被霸凌
    的同學一語聯繫被告謝家靖，被告謝家靖乃回應附表編號2
    所示言論等情，為證人即告訴人羅秀美證承在卷，並有告訴
    人羅秀美提供之Dcard網站相關截圖、狄卡科技股份有限公
    司110年1月14日函、臉書「興大商品市集」社團相關截圖各
    1份、中文系聲請稿等在卷可稽，且為被告謝家靖於本院準
    備、審理程序中供承無訛（110年度偵字第9691號卷第18-29
    、 68-71、73、131-137、161-163頁，本院111年度易字第5
    4號卷第34-37、110-118、120、121、147-150頁)，此部分
    事實洵堪認定。
　㈡觀諸被告謝家靖於同日17時57分許在該貼文下留言，其全文
    為：「學校老師本來就有分教學跟研究跟行政，這種制度都
    已經實施幾十年了，這不是一點屁用都沒有，額外實習更是
    空談，要誰去幫《教授》們上課，那個教授會覺得別人有資格
    教自己，制度再怎麼理想都有這種垃圾存在這種錯誤是中興
    學生一條一條的命去填的這種垃圾趕出去就是了不用站在他
    的立場想一堆什麼他也不是有意的、不要霸凌他之類的毛不
    然還想填幾條人命才爽？那個垃圾老師到現在還在矢口否認
    自己講過的話還要受害學生給老師機會不要毀了他簡直笑話
    」等語，該系爭留言，尚有評論及大學教授之養成制度，
　　公訴人就起訴書附表編號1所示之內容係擷取系爭留言之部
    分內容，已難完全顯示出被告就該篇在Dcard網站上貼出標
    題「我們一起思索怎麼改變現況吧」文章所為個人價值適切
    之判斷與評論，並遽以推論被告並無適當之評論，是否確論
    ，誠屬可疑？
　㈢告訴人羅秀美與患有憂鬱症之謝姓女學生於課堂中互動之情
    形、就系爭事件之發生、處理過程是否妥適，已非無疑。再
    者。告訴人羅秀美身為大學教授，所為教學內容、教學品質
    、或處理與教導學生面對問題之方式、態度及相關言論等本
    屬公共事項，非僅涉及私德，應屬可受公評之事項，至為明
    確。而被告謝家靖所為系爭留言及附表編號2所示言論：「
    辛苦了，我也還在訴訟中，不過自己處理的來。霸凌學生的
    無良教師真的是教育界的毒瘤。喔對了中文系羅秀美，就是
    在說你」等語，被告所陳述之上開內容，並非信口杜撰，而
    係評論學校教授之養成制度、告訴人羅秀美於課堂上對待患
    有憂鬱症之謝姓女學生之態度，併針對告訴人身為教師，
　　於課堂上對待患有憂鬱症之謝姓女學生之態度，以及相關事
    件後續發展，將之訴諸公評，其所為評論均與「事」相關，
    並非單單針對「人」為貶抑性之評價，顯非以損害告訴人之
    名譽為唯一目的，主觀上尚難認有誹謗告訴人之犯意。告訴
    人雖因被告上開內容及留言中有提及霸凌、垃圾等語，而感
    到不快且認為影響其名譽，然被告上開內容及留言，既係針
    對公共事務而表示其意見，攸關大學教育發展之公益，應屬
    可受公評，揆諸前揭大法官解釋及判決意旨，實難認被告有
    故為杜撰事實、毀損告訴人名譽之故意而應負公然侮辱、加
    重誹謗罪責。
　⒉附表編號3部分：　
　㈠台大學生黃泰源於110年9月30日前某日於臉書社團「NTU台大
    學生交流板」轉載一篇聯結新聞報導台大電機系教授與女學
    生間有性騷擾事件案疑雲，內文提及網友批評該教授為狼師
    或該女學生從事性交易、貼上報案三聯單等，案外人黃泰源
    、黃泰源、李○○、告訴人周禮邦亦留文加入討論，相互多次
    針對該事件，就該名教授與該女學生間是否確有性騷擾、該
    名教授被誣稱為狼師、外遇或該女學生從事性交易等情況，
    留言表示意見，被告謝家靖見狀亦留言加入討論。期間，並
    對黃泰源留言貼文：「黃泰源：為什麼要等到確定女方沒有
    這件 事你才要道歉？那罵狼師的也等到確定老師沒有性侵
    再道歉就好啦，大家統一標準嘛」，告訴人周禮邦亦對被告
    謝家靖留言：「謝家靖：對於你的問題，他自己留言就解釋
    過一遍，因為他不滿很多人單方面指責教授，你往上翻3個
    留言也可以看到我轉述他的說法一遍，不要自己懶得看就叫
    別人再解釋一次給你聽」，黃泰源隨之對被告謝家靖留言：
    「謝家靖：是不是以為突然加入戰場，當個護花使者很帥xd
    ，不用特別來這邊硬要嘴一下，又沒有任何邏輯，別人打什
    麼你也堅持己見，那就沒有需要跟你溝通了」，被告謝家靖
    再對告訴人周禮邦留言：「周禮邦：我就看不懂阿，不滿很
    多人沒證據指責教授，所以也來沒證據指責女方。阿要求指
    責教授的道歉，自己卻要等到確定沒有後才道歉。你自己沒
    有邏輯無腦護航不要拖別人下水好嗎。恕我無法回你了，你
    可能要找一個邏輯程度跟你一樣可笑的才能跟你溝通(即附
    表編號3所示言論)」等情，為被告謝家靖於本院坦承無訛，
    並經證人即告訴人周禮邦於警偵詢及本院審理中結證屬實，
    且有其提出之臉書社團「NTU台大學生交流板」擷圖照片存
    卷可稽(110年度偵字第21218號卷第11-13、27-29、31-57頁
    ，本院111年度易字第54號卷第34-37、105-110、147-150頁
    )，此部分事實洵堪認定。
  ㈡上開事件本質既係為大學之授課教授與女學生間有無涉及性
    騷擾事件疑義，涉及大學之教學內容、教學品質、教授與學
    生面間之師生往來分際、態度及適任與否、大學之教學內容
    、品質等本屬公共事項，非僅涉及私德，應屬可受公評之事
    項甚明。是以案外人黃泰源、黃泰源、李○○、告訴人周禮邦
    、被告謝家靖等人就該事件探討該名授課教授與女學生間有
    無涉及性騷擾事件疑義，均係屬於可受公評之言論自由範疇
    ，是以，被告謝家靖對於告訴人周禮邦上開留言，其主觀上
    認為告訴人周禮邦言論偏頗袒護該名教授，不以為然，進而
    再為附表編號3所示留言之意見評論，縱使附表編號3留言中
    所提及「沒有邏輯無腦護航」等用詞，確屬尖酸刻薄而可能
    害及告訴人周禮邦之名譽，然權衡前述憲法對於言論自由基
    本權保障之核心意旨，乃具促進政治民主及健全發展之高度
    價值，而本件教授與女學生之騷擾事件疑義之真相如何，亦
    屬各種價值衝突匯集之場域，更應容許不同意見之表達，以
    利在開放的言論自由市場經由百家爭鳴，促使真理越辯越明
    ，逐漸在社會中凝聚形成共識。是依照前開說明，被告謝家
    靖此部分附表編號3之留言，自無從以公然侮辱罪相繩。
六、綜上，本案依檢察官所提出之告訴人等人指述、臉書網頁截
    圖及被告之供述等，均不足使本院得被告謝家靖附附表編號
    1、2、3所示加重誹謗、公然侮辱等罪之確信。此外，復查
    無其他積極證據足認被告涉有公訴意旨所指犯行，既然不能
    證明被告犯罪，自應為無罪判決。
據上論斷，應依刑事訴訟法第301條第1項前段判決如主文。
本案經檢察官曹哲寧偵查起訴，檢察官張尹敏、張嘉婷到庭執行
職務
中　　華　　民　　國　　111 　年　　10 　　月　　12　日
                  刑事第五庭法  官  蔡明宏
以上正本證明與原本無異。
如不服本判決，應於收受送達後20日內向本院提出上訴書狀，並
應敘述具體理由；其未敘述上訴理由者，應於上訴期間屆滿後20
 日內向本院補提理由書 (均須按他造當事人之人數附繕本 )，
「切勿逕送上級法院」。告訴人或被害人如對於本判決不服者，
應具備理由請求檢察官上訴，其上訴期間之計算係以檢察官收受
判決正本之日期為準。
因疫情而遲誤不變期間，得向法院聲請回復原狀。
                            書記官  劉致芬　　　　　　　
中　　華　　民　　國　　111 　年　　10　　月　　12　　日
附表：
編號 時間 網站 使用帳號 內容 涉犯法條 1 108年12月30日17時57分 Dcard 帳號顯示為「國立臺灣大學 生醫電子與資訊學研究所」 …制度再怎麼理想都有這種垃圾存在 這種錯誤是中興學生一條一條的命去填的 這種垃圾趕出去就是了 不用站在他的立場想一堆什麼他也不是有意的、 不要霸凌他之類的毛 不然還想填幾條人命才爽？ 那個垃圾老師到現在還在矢口否認自己講過的話 還要受害學生給老師機會不要毀了他 簡直笑話 刑法第309條第1項 刑法第310條第2項 2 110年10月22日前之某時 臉書「興大商品市集」社團 (人數約2.2萬) 謝家靖 辛苦了，我也還在訴訟中，不過自己處理的來。霸凌學生的無良教師真的是教育界的毒瘤。 喔對了中文系羅秀美，就是在說你 刑法第309條第1項 刑法第310條第2項 3 110年9月30日11時30分許前之某時 臉書「NTU台大學生交流板」社團 (人數約6.4萬) 謝家靖 周禮邦…你自己沒有邏輯無腦護航不要拖別人下水好嗎 恕我無法回你了，你可能要找一個邏輯程度跟你一樣可笑的才能跟你溝通 刑法第309條第1項